臺灣高等法院高雄分院刑事判決　　　　95年度上訴字第2093號
上　訴　人
即　被　告　乙○○
指定辯護人　李靜怡律師
上列上訴人因強盜案件，不服臺灣高雄地方法院95年度訴字第20
94號中華民國95年9 月26日第一審判決（起訴案號：臺灣高雄地
方法院檢察署95年度偵字第12954 號），提起上訴，本院判決如
下：
    主  文
上訴駁回。
    事  實
一、乙○○曾於民國89、91年間，2 次因竊盜案件，經臺灣高雄
    地方法院分別以89年度易字第4089號及91年度簡字第1126號
    判決判處有期徒刑4 月、6 月確定，先後於90年12月16日及
    92年9 月26日執行完畢。詎其仍不知悔改，復基於意圖為自
    己不法所有之犯意，於95年5 月6 日凌晨2 時23分許，騎乘
    腳踏車行經高雄市左營區○○○路175 號旁公園時，因見甲
    ○○將其所有之皮包枕於頭下而躺在該公園內之石階上休息
    ，遂認為有機可趁，乃趁甲○○不及防備之際，徒手搶奪該
    只皮包（內有甲○○之國民身分證、駕駛執照各1 張、郵局
    及上海商業銀行提款卡各1 張、台東中小企業銀行、中華商
    業銀行、郵局、聯邦商業銀行、台新商業銀行存摺各1 本、
    印鑑章1 枚、ARCOA 廠牌行動電話1 支），得手後立刻騎乘
    腳踏車沿自由三路往南逃逸，是時甲○○因皮包遭搶而驚覺
    ，為取回該只皮包即在後緊追不捨，待追至高雄市左營區○
    ○○路716 號前變電箱旁時，甲○○追上乙○○並發現乙○
    ○正翻動其皮包內之財物，甲○○即由後抓住乙○○之脖子
    並欲拿回皮包，詎乙○○為防護贓物，並脫免逮捕，竟當場
    施強暴行為推擠甲○○衝撞圍牆，致甲○○之右手手肘受有
    挫傷之傷害，乙○○則趁隙倉皇逃逸，甲○○於取回皮包後
    即刻以行動電話報警，待員警到達後，即偕同員警在附近巷
    弄內找尋乙○○，嗣於同日凌晨3 時許，為警在高雄市○○
    區○○路與裕誠路口查獲乙○○。
二、案經高雄市政府警察局左營分局移送臺灣高雄地方法院檢察
    署偵查起訴。
    理  由
一、證據能力之判斷：
  (一)被告於警詢、偵查及羈押訊問時之自白：
    按被告之自白，非出於強暴、脅迫、利誘、詐欺、疲勞訊問
    、違法羈押或其他不當方法，且與事實相符者，得為證據，
    刑事訴訟法第156 第1 項定有明文。關於本件被告於警詢、
    偵查及羈押訊問時之自白是否出於任意性及是否具有證據能
    力一節，被告於原審時辯稱：警詢時是警察要伊承認，伊也
    怕警察會打伊，所以才會承認；偵查中及羈押訊問時，伊也
    是怕檢察官及法官會打伊，所以才會承認云云；原審辯護人
    亦為被告辯護稱：被告於警詢、偵查及羈押訊問時之自白無
    證據能力云云；另被告於本院準備程序中亦稱：警詢時伊怕
    警察打伊，且時間為凌晨，伊很累，精神不濟，很想睡覺，
    所以警詢回答內容不實在云云；辯護人則為被告辯護稱：警
    詢內容，係出於員警之誘導云云，經查，被告警詢時前後共
    製作3 次筆錄，其中第1 次筆錄係記載被告不同意夜間詢問
    ，第2 、3 次筆錄，則自白其犯行，經本院勘驗第2 、3 次
    筆錄錄音，發現詢問過程係一問一答方式進行，並於同時以
    電腦製作筆錄，詢問期間，被告回答聲音小聲，像是膽怯的
    樣子，但過程中並未發現有何強暴、脅迫、利誘、詐欺、疲
    勞訊問等不正方法之詢問，被告回答內容如本院勘驗筆錄所
    載，警詢筆錄記載內容，雖係經員警整理被告回答內容後而
    製作，但記載內容與被告回答內容相符，此有本院96年1 月
    25日勘驗筆錄在卷可稽（本院卷第58-61 頁背面參照）。另
    被告為警逮捕後，經警移送地檢署由內勤檢察官訊問時，不
    惟坦承全部犯行，尚且清楚交代犯罪細節，經核偵訊筆錄內
    容亦與被告於警詢時所供承之情節完全相符，而偵查中被告
    並未提及警詢中係因警察要求始承認犯行，亦未敘及其於警
    詢中之自白與事實不符（偵卷第4 、5 頁參照），嗣內勤檢
    察官聲請羈押被告，被告於臺灣高雄地方法院由法官進行羈
    押訊問時，亦坦承確有警詢筆錄及偵查筆錄所記載之犯罪事
    實，且於法官訊及犯罪經過時，均能一一清楚交代過程，經
    核亦與其前於警詢及內勤檢察官訊問時所自承之內容相一致
    ，又被告此時亦未敘及其於警詢及內勤檢察官訊問時之自白
    非出於任意性或與事實不符，被告甚且於法官訊及對羈押有
    何意見時，請求法官再給予一次機會（羈押卷第4 、5 頁參
    照），再於羈押期間之偵查中由檢察官訊問時，被告仍坦承
    全部犯行，並表示知錯而要求檢察官給予自新機會，另於檢
    察官提示其警詢及偵查筆錄時，亦均表示無意見，仍無隻字
    片語提及其於警詢、內勤檢察官訊問及羈押訊問時之自白非
    出於任意性或與事實有何不符之處（偵卷第17頁參照）；從
    而，被告為警逮捕後，於警詢、偵查及羈押訊問時，既均供
    述一致且全然未曾敘及其自白非出於任意性或與事實不符，
    且經本院勘驗被告於警詢時之錄音，亦無被告及其辯護人所
    稱之出於何不正方法之情事，則被告於原審及本院審理中始
    翻異前詞，改稱其於警詢、偵查及羈押訊問之自白非出於任
    意性且與事實不符云云，是否可採，已有可疑。參以被告於
    警詢、偵查及羈押訊問時，並未遭員警、檢察官或法官以強
    暴、脅迫或其他不正方法訊問乙情，業據被告於原審審理中
    自承稱：警詢時警察並未罵伊或打伊，偵查中檢察官未要求
    伊坦承犯行，亦未打伊或罵伊，羈押訊問時法官亦未要求伊
    坦承犯行，亦未打伊等語明確（原審卷第11、35頁參照），
    則被告既自承未曾遭員警、檢察官或法官以任何不正方法訊
    問，然又堅稱擔心員警、檢察官或法官對其加以毆打始承認
    犯行，就一般經驗及論理法則而言，其所述顯有重大矛盾，
    益證其前揭辯詞委無可採。準此，被告於警詢、偵查及羈押
    訊問時，既未經任何人之恐嚇、脅迫、利誘、詐欺、疲勞訊
    問、違法羈押或其他不當方法訊問，而係於意識清楚且任意
    、無爭執錯誤之狀況下為陳述，揆諸前揭法條規定，其於警
    詢、偵查及羈押訊問時之供述均應係基於自由意志而非出於
    不正之訊問方法，自均有證據能力。
  (二)被害人甲○○於警詢中之陳述：
    按被告以外之人於檢察事務官、司法警察官或司法警察調查
    中所為之陳述，與審判中不符時，其先前之陳述具有較可信
    之特別情況，且為證明事實存否所必要者，得為證據，刑事
    訴訟法第159 條之2 定有明文。又所謂「前後陳述不符」之
    要件，應就前後階段之陳述進行整體判斷，決定是否具有實
    質性差異之陳述；惟無須針對全部陳述為必要，陳述之一部
    分有不符，亦屬之。倘審判中之供述曖昧不清，而先前陳述
    則清楚肯定，此時應對此結論進行分析，據此認定是否屬於
    「具有實質性差異之陳述」。而所謂「較可信之特別情況」
    之情形，亦應就前後陳述時之外部情況（如時間之間隔、有
    意識的迴避、受不當外力干擾、事後串謀、自白或立即反應
    所知、是否有親友在場及筆錄是否清楚明確等）進行比較，
    以資決定何者外部情況具有可信性。若陳述係在特別可信之
    情況下所為，虛偽陳述之危險性不高，雖係審判外陳述，或
    未經被告反對詰問，仍得承認其有證據能力。辯護人為被告
    辯護稱：被害人甲○○警詢筆錄係審判外陳述，且被害人當
    時應係酒醉未清醒之際而製作筆錄，故其陳述，亦不具可信
    之特別情況云云。經查，甲○○於警詢時先係證稱：遭被告
    搶奪皮包，且於其欲取回皮包時，遭被告用力推擠而衝撞圍
    牆並右手手肘受有挫傷等語，惟於原審審理中則改稱：並不
    知道皮包究係是掉在地面為被告撿走抑或遭被告搶走，其向
    被告表示皮包為其所有，被告即主動將皮包交還，被告並未
    推擠致其衝撞圍牆而受有傷害云云，是其於警詢及原審審理
    中之陳述顯有前後不符之情形。而甲○○（原審判決誤載為
    劉桓楨，應予更正）於警詢中之證述距案發時間較為接近（
    警詢筆錄製作時間為95年5 月6 日凌晨4 時30分許，距離案
    發時間之95年5 月6 日凌晨2 時43分許，僅間隔約2 小時）
    ，當時記憶自較深刻，可立即反應所知，不致因時隔日久而
    遺忘案情，且較無來自被告同庭在場之壓力，而出於不想生
    事之指證，或故為迴護被告，而事後串謀之可能。又被害人
    並未陳述於警詢時曾遭員警以強暴、脅迫、詐欺、利誘或其
    他任何不正方法詢問，則其於警詢中陳述之任意性應可獲得
    確保，復觀諸證人於警詢中之陳述內容與被告於警詢、偵查
    及羈押訊問時之自白內容完全相符，亦足證其於警詢中之陳
    述應具有相當之可信性。末參以被害人於案發時已年滿30歲
    ，高中肄業，從事餐飲業，並無心神喪失或智能障礙之情事
    ，亦非至愚之人，理應得知其於警詢時作上開證述，將使被
    告負擔相當刑責，而被害人與被告間並不相識，並無仇怨嫌
    隙乙情，業據被告供陳在卷，亦據被害人證述明確，衡情證
    人尚無於警詢中故意構詞誣陷被告入罪之理。另被害人於警
    詢時雖稱：伊酒醉在公園大理石椅上睡覺等語，惟參諸被害
    人於案發當下即能立刻追躡被告之情，足認其所稱：酒醉云
    云，尚不致於影響其於案發後至警詢時之知覺陳述。是本院
    審酌上開各節，認被害人甲○○於警詢中之陳述於客觀上具
    有較可信之特別情況，又係證明本件犯罪事實存否所必要，
    參諸前揭說明，其於警詢中之陳述應有證據能力。
  (三)其他證據：
    按被告以外之人於審判外之言詞或書面陳述，除法律有規定
    者外，不得作為證據，刑事訴訟法第159 條第1 項定有明文
    。又被告以外之人於審判外之陳述，雖不符前4 條之規定，
    而經當事人於審判程序同意作為證據，法院審酌該言詞陳述
    或書面陳述作成時之情況，認為適當者，亦得為證據。當事
    人、代理人或辯護人於法院調查證據時，知有第159 條第1
    項不得為證據之情形，而未於言詞辯論終結前聲明異議者，
    視為有前項之同意，刑事訴訟法第159 條之5 亦定有明文。
    關於案發現場照片、被害人被搶物品照片及被害人外套受損
    及受傷照片等證據，檢察官、被告及辯護人於原審及本院行
    準備程序時，均表示對於證據能力無意見等語（原審卷第36
    頁參照），且當事人均未於原審及本院審理過程中聲明異議
    ，本院審酌前開證據作成時之情況均屬正常，且與本案相關
    之待證事實具有關連性，認適當作為證據，依前開刑事訴訟
    法第159 條之5 之規定，認上開證據均具有證據能力。
二、事實之認定：
    訊據被告乙○○，矢口否認有何搶奪因防護贓物及脫免逮捕
    ，而當場對被害人施以強暴之犯行，辯稱：被害人的皮包係
    伊在地上撿到，伊並未搶被害人的皮包，當被害人表示皮包
    為其所有時，伊即向被害人道歉並主動返還皮包，伊並未推
    擠被害人衝撞圍牆云云。經查：
  (一)被告於上揭時、地搶奪被害人甲○○之皮包得手，並旋即騎
    乘腳踏車沿自由三路往南逃逸，是時被害人因皮包遭搶而驚
    覺，為取回該只皮包即在後緊追不捨，待追至高雄市左營區
    ○○○路716 號前變電箱旁時，被害人追上被告並發現被告
    正翻動其皮包內之財物，被害人即由後抓住被告之脖子並欲
    取回皮包，而被告為防護皮包被取回，並脫免被害人之逮捕
    ，即推擠被害人衝撞圍牆，致被害人右手手肘受有挫傷之傷
    害，被告並即趁隙逃逸等情，業據被告於警詢、偵查及羈押
    訊問時均坦承不諱，核與證人甲○○於警詢中所證述之情節
    相符（警卷第8 至10頁參照），並有案發現場照片、被害人
    被搶物品照片及被害人外套受損及受傷照片共12幀附卷可據
    （警卷第14至19頁參照），且上開照片所示情形亦與被害人
    上開陳述及被告上開自白相符，故上開被告自白，應堪認確
    屬實情。
  (二)至證人甲○○於原審審理中雖改稱：伊不知道皮包究係是掉
    在地面為被告撿走抑或遭被告搶走，伊向被告表示皮包為其
    所有，被告即主動將皮包交還，被告並未推擠伊衝撞圍牆致
    伊受有傷害云云。惟查，觀諸現場照片3 幀（警卷第14、15
    頁參照），甲○○於案發後模擬其躺於公園內石階上休息時
    之情形，是時甲○○係將皮包枕於頭下，並以皮包背帶穿過
    頭部橫越胸前，另甲○○於原審時亦證稱：伊皮包內置放有
    證件、提款卡、存摺及行動電話等物，石階復距離地面約40
    公分等語（原審卷第66頁參照），佐以案發當時為凌晨2 時
    許，夜深人靜，甲○○於原審時亦陳稱：雖有飲酒，然於石
    階上休息時尚能感覺外界事物等語（原審卷第65頁參照），
    倘甲○○之皮包確係其於休息中不慎掉在地面，理應發出相
    當聲響，參以皮包背帶係穿過頭部係橫越證人胸前，衡情甲
    ○○應無全然未曾察覺之理，蓋甲○○於原審審理中既陳稱
    ：係因聽到被告跑步聲音而驚醒云云（原審卷第65頁參照）
    ，惟其對於皮包掉落地面之較大聲響卻係毫無知悉，此顯然
    與常情有違，足徵甲○○於原審時證稱：不知道皮包究係是
    掉落地面為被告撿走抑或遭被告搶走云云，應係事後迴護被
    告之詞，尚難採信。次查，倘如甲○○於原審時所述，被告
    係主動交還皮包，而未與其發生拉扯，亦未推擠其衝撞圍牆
    導致受傷等情，則觀諸甲○○遭搶物品照片1 幀（警卷第16
    頁參照），皮包背帶扣環又為何有遭人強力拉扯而完全扭曲
    變形斷裂之情形，另觀諸甲○○外套受損及受傷照片4 幀（
    警卷第17、17、19），甲○○外套右手接近手肘處，又為何
    有嚴重磨損新痕，甚且被告右手手肘處確係受有挫傷之傷害
    ？至甲○○就該處傷勢，於原審審理中雖先係證述：工作時
    不慎割傷云云（原審卷第67-68 頁參照），惟旋又改稱係撞
    倒桌角受傷云云（原審卷第68頁參照），其證述亦顯不一致
    ，而依照片顯示，該處傷勢明顯並非割傷導致，足證甲○○
    於原審時之上開證述並非實情。末查，甲○○於警詢中有關
    案發過程細節之描述，與被告於警詢、偵查及羈押訊問時之
    自白內容完全相符，益徵其於警詢中之證述應屬實情。從而
    ，本院認甲○○於原審審理時所為與警詢時之陳述不符之證
    述，尚無可採，其於警詢中之證述則可採信。準此，被告於
    原審及本院審理中，翻異前詞否認犯行，應係事後卸責之詞
    ，不足採信。
  (三)又辯護人為被告辯護稱：被告於取得被害人皮包離開現場後
    ，被害人始發覺皮包遺失，而開始尋覓，行經中途始撞遇被
    告，則縱認被告有實施強暴脅迫之行為，亦與刑法第329 條
    所謂之「當場」之要件不合，而不構成刑法第329 條之罪云
    云。按刑法第329 條所謂「當場」，固不以實施竊盜或搶奪
    者尚未離去現場為限，即已離盜所而尚在他人跟蹤追躡中者
    ，仍不失為當場。惟於竊盜或搶奪者離去盜所後，行至中途
    始被撞遇，則該中途，不得謂為當場，此時如因彼此爭執，
    犯人予以抵抗，實施強暴或脅迫，除可另成其他罪名外，不
    生以強盜論之問題（最高法院28年上字第1984號判例意旨參
    照）。惟查，被害人於警詢時稱：伊感覺到伊用來當枕頭的
    皮包有人在拉扯，突然很大力的一下，伊皮包整個被拉走，
    伊就馬上爬起來追，該男子騎腳踏車逃逸，伊用跑的從自由
    路往南追趕，約跑300 公尺後右轉新庄仔路，伊就看到該歹
    徒在一變電箱旁，背著伊被搶的皮包，正在翻伊皮包內的財
    物，伊就過去抓他的脖子，該歹徒就用力衝撞伊致伊撞到路
    邊圍牆，並抓傷伊右手手臂等語（警卷第8-10頁參照）。而
    被告於聲請羈押受法院訊問時亦稱：（你如何拿取被害人皮
    包？）皮包有帶子，伊就抓帶子硬扯下來，然後就騎腳踏車
    離開現場。（那時被害人是否在你背後追？）伊拿到皮包後
    就騎腳踏車離開現場，伊在變電箱那裏翻看皮包時，被害人
    追上來伊才知道被害人在追伊，伊在變電箱那邊有推被害人
    去撞牆壁，因為被害人也有抓伊，伊想要離開等語（聲羈卷
    第4-5 頁參照）。則依上開被害人及被告之陳述，可知其陳
    述大致相符，故可採信，已如上述，則被告對被害人實施強
    暴行為時，雖已離開搶奪之現場，但被害人於遭搶後，至發
    現被告時為止，其始終係在追躡被告當中，參諸上開說明，
    自符合刑法第329 條所稱「當場」之要件，故辯護人此部分
    所辯，尚無足採。綜上所述，本件被告犯罪事證明確，應依
    法論科。
三、被告搶奪被害人財物得手後，又為防護贓物及脫免逮捕而當
    場對被害人施以強暴行為，核其所為，係犯刑法第329 條之
    準強盜罪。被告曾於91年間，因竊盜案件，經臺灣高雄地方
    法院以91年度簡字第1126號判決判處有期徒刑6 月確定，甫
    於92年9 月26日執行完畢之事實，有臺灣高等法院被告前案
    紀錄表及本院被告院內索引卡紀錄表各1 份在卷可查，其於
    5 年內故意再犯本件有期徒刑以上之罪，不論依修正前之刑
    法第47條，或修正後之刑法第47條第1 項規定，均應構成累
    犯，對被告而言無有利或不利而無新舊法比較適用之問題，
    應逕依修正後之刑法第47條第1 項規定，論以累犯，並加重
    其刑。
四、原審認被告所犯上開犯行罪證明確，因而適用刑法第329 條
    、第328 條第1 項，刑法第47條第1 項規定，並審酌被告正
    值青壯，不思以正當途徑獲取財物，僅因缺錢花用，竟趁他
    人休息不及防備之際，搶奪他人財物，對被害人之財產安全
    顯已造成危害，復為防護贓物及脫免逮捕，竟對被害人施以
    強暴行為，造成被害人受有右手手肘之挫傷，顯然守法觀念
    淡薄，復犯後猶狡詞卸責，亦顯見其毫無悔意，惟念及被告
    雖推擠被害人衝撞圍牆，然被害人所受傷勢尚屬輕微，衡情
    被告實施強暴之程度、手段尚非惡劣，再參諸被告所搶得之
    物品價值並非巨額，復部分物品已歸還被害人，被害人所受
    損害業已獲得部分減輕等，及其他一切情狀，量處被告有期
    徒刑5 年6 月，核其認事用法，並無不合，量刑亦屬允當，
    被告上訴意旨否認犯罪，指摘原判決不當，為無理由，應予
    駁回。
據上論斷，應依刑事訴訟法第368條，判決如主文。
本案經檢察官沈紹嘉到庭執行職務。
中　　華　　民　　國　　96　　年　　3 　　月　　28　　日
                  刑事第七庭    審判長法　官   莊飛宗
                                      法  官   孫啟強
                                      法  官   邱明弘
以上正本證明與原本無異。
如不服本判決應於收受本判決後10日內向本院提出上訴書狀，其
未敘述上訴理由者，並得於提起上訴後10日內向本院補提理由書
狀（均須按他造當事人之人數附繕本）「切勿逕送上級法院」。
中　　華　　民　　國　　96　　年　　3 　　月　　28　　日
                                       書記官  黃玉珠
附錄本案論罪科刑法條全文
刑法第329 條
竊盜或搶奪，因防護贓物、脫免逮捕或湮滅罪證，而當場施以強
暴脅迫者，以強盜論。
刑法第328 條第1 項
意圖為自己或第三人不法之所有，以強暴、脅迫、藥劑、催眠術
或他法，至使不能抗拒，而取他人之物或使其交付者，為強盜罪
，處5 年以上有期徒刑。
